福建高等法院金門分院刑事判決　　　 99年度上更(二)字第4號
上　訴　人　福建金門地方法院檢察署檢察官
上　訴　人
即　被　告　王志豪
上　訴　人
即　被　告　趙康
上列二　人
共同選　任
辯　護　人　辛銀珍律師
上列上訴人因業務過失致死案件，不服福建金門地方法院93年度
訴字第39號，中華民國94年4月19日第一審判決（起訴案號：福
建金門地方法院檢察署93年度偵字64號），提起上訴，本院前審
判決後，經最高法院撤銷，第二次發回更審，本院判決如下：
    主  文
原判決關於趙康、王志豪二人部份均撤銷。
趙康從事業務之人，因業務上之過失致人於死，處有期徒刑陸月
，如易科罰金，以銀元參佰元即新台幣玖佰元折算壹日；減為有
期徒刑參月，如易科罰金，以銀元參佰元即新台幣玖佰元折算壹
日。
王志豪從事業務之人，因業務上之過失致人於死，處有期徒刑參
月，如易科罰金，以銀元參佰元即新台幣玖佰元折算壹日；減為
有期徒刑壹月又壹拾伍日，如易科罰金，以銀元參佰元即新台幣
玖佰元折算壹日。
    事  實
一、和發營造有限公司（址設：金門縣金沙鎮○○街11號，以下
    簡稱和發公司；公司負責人為王再生，王再生被訴涉犯本件
    業務過失致死案件部分，業經原審以93年度訴字第39號刑事
    判決無罪，嗣檢察官不服提起上訴，經本院前審於民國（以
    下同）99年1月27日以98年度上更（一）字第1號刑事判決判
    上訴駁回，檢察官不服又提起上訴，業經最高法院於99年4
    月22日以99年度台上字第2472號刑事判決上訴駁回確定）於
    91年11月27日向金門縣金沙鎮公所承攬由金沙鎮○○○○○
    段「環島北路道路改善工程」，趙康及王志豪則分別擔任該
    和發公司之工地主任及經理，趙康為該工程之全權負責人及
    工地安全衛生主管，而王志豪則擔任該工程路面施作之負責
    人並聽從趙康之指揮，均為從事工程營造業務之人。自92年
    12月9日起，和發公司在金門縣金沙鎮○○○路何厝往高坑
    路段，施作環島北路「甲施工路段」路面、填補、刨除、密
    級配瀝青混凝土鋪設工程，趙康與王志豪二人原應注意於施
    作車道路面表面刨除，而在尚未完成施工鋪設柏油前，應在
    車道路面中線高低差處，設置護欄、拒馬、交通錐、警示燈
    或其他足以阻隔或警告之安全設施，以避免道路意外事故之
    發生，而依當時並無不能注意之情事，詎竟疏未設置相關阻
    隔及警告標誌。隨後於同（12）月13日夜間，於本件施工路
    段附近即有其他騎士因車道路面刨除行走困難而逆向行駛致
    發生車禍事故，趙康於知悉後，指派王志豪至工地現場設置
    安全及警告標誌，詎王志豪仍未前往設置交通錐及警告標誌
    。
二、迨至同年月14日上午6時15分許，適有王克府（王克府涉犯
    本件過失致人於死罪案件，業經原審判決有期徒刑3月，如
    易科罰金以銀元3百元折算1日，緩刑2年，嗣王克府不服提
    起上訴，業經本院前審以94年度上字第8號刑事判決上訴駁
    回確定）駕駛車牌號碼ＷＺＳ—780號輕型機車，搭載其妻
    許能娥（跨坐於機車後座）及載運海蚵（機車腳踏板各有三
    斤開與未開之蚵）由金沙鎮（浦山里后宅23號住處）何厝往
    高坑方向行駛欲往金湖鎮新市里菜市場賣海蚵（即由斗門往
    瓊林、金城方向行駛），因環島北路路面整修，往中蘭路面
    車道凹凸不平（路面刨除），途經該施工路段（何厝路段）
    時，原應在原車道內行駛，禁止任意變換車道，惟見該路段
    （何厝路段）車道（即右側車道）路面刨除，難以行駛，遂
    借道左轉駛入對向車道（對向車道較平，路面尚未刨除），
    嗣王克府機車於通過其右側車道有刨除路面之路段後，並駛
    經其右側車道（即原車道）已鋪柏油之路段時，因乍見其對
    向自小貨車迎面駛至，旋即變換車道欲右轉駛入原車道之際
    （右轉駛入原車道之路面已鋪設柏油），因兩車道（即對向
    車道尚未刨除路面與原車道已鋪設柏油之路面）路面中線交
    接處有高達約7公分之高低落差，惟施工單位於該兩車道路
    面中線高低差路段並未設置交通錐、拒馬、警告標誌與警示
    燈等安全措施以提醒車輛駕駛者注意車道路面中線有高低差
    ，適王克府因同時搭載其妻許能娥及海蚵，在已影響駕駛下
    ，王克府欲右轉入原車道之路面已鋪設柏油，因未能注意兩
    車道路面中線有高低差，適於變換車道欲轉入右側之原車道
    時因操控機車失當致人車向右倒地，使附載之許能娥頭部右
    側撞擊地面受有顱內出血之傷害，經緊急送至金門縣立醫院
    （現已改制為署立醫院）急救，迨至92年12月14日11時42分
    許不治死亡。
三、案經許能娥之子王從武訴請金門縣警察局金沙警察所報請福
    建金門地方法院檢察署檢察官偵查起訴。
    理  由
壹、關於證據能力部份：經查被告二人與其辯護人於本院準備程
    序時，對於檢察官起訴書所提出證據部分均表示對於證據能
    力不爭執等語在卷（本院卷第68頁）。
貳、實體部份：
一、本件訊據被告趙康、王志豪均矢口否認有何業務過失致死之
    犯行，分別辯稱如下：
（一）、被告趙康辯稱：1、因為例假日期間要保持交通順暢，
        其和發公司所承攬之系爭工程內容是刨除路面，故其公
        司所承攬施工之路面並沒有坑洞。而且其和發公司僅單
        向車道施工，另一車道則是保持交通順暢；在該向車道
        車輛的來往都沒有問題，一般車輛應該不至於行駛至施
        工車道，故其公司並未設置警示標誌。2、例假日期間
        因為要開放通行，故路中不用放置交通錐。其本人是依
        照施工計劃書來施作，並無過失。
（二）、被告王志豪辯稱：1、其本人是施工現場的領班，事故
        發生時間是在例假日並非在施工中，被害人許能娥因車
        禍意外事故死亡是肇因其夫即王克府騎機車操作不慎所
        造成；且因被害人許能娥死亡時間是在例假日並非在施
        工中，故與其本人業務無關。2、故其本人主張無罪，
        並無過失。
二、辯護人除提出書狀為被告辯護外，另辯護略稱：1、雖然道
    路交通規則規定施工單位須在施工地點豎立警告標誌，但也
    是規定在工程進行中，而且也沒有明確規定警告標誌應該如
    何放置，至於警告標誌應該如何放置問題，在卷內施工計劃
    書已經做詳細之圖解與說明，且上開施工計劃書亦是經過業
    主與交通主管單位所認可，此見該施工計劃書第四章第二節
    維持交通方案，所做之圖解即明。2、本件和發營造公司有
    依照系爭施工計劃書內容施作，而且鈞院前二次判決，亦均
    認為被害人死亡與王克府之過失行為有關連，而非與被告之
    工程施作地點凹凸不平或刨溝彎曲地點有無設置警告標誌有
    關。3、最高法院發回指摘施工地點有無豎立警告標誌等情
    節有應調查未盡之情況顯然有誤解，縱使認定系爭車禍地段
    在夜間沒有放置警告燈，以鈞院前兩次判決亦認為與被害人
    死亡是沒有直接關連。故縱使調查事故地點未放置警告燈亦
    與鈞院前二次判決被告無罪結果並無影響。4、有關確保用
    路人順暢使用道路問題，本來道路施作與交通安全間是有衝
    突，故才需要提出交通維持施工計畫書來規範；而且警告標
    誌之設置，是在提醒加強用路人之注意程度，並非在免除或
    減輕用路人注意程度。故本件鈞院前前審判決，亦認定被害
    人之死亡是因為王克府違規騎車，未注意車前狀況且未適時
    採取安全措施，致騎車不慎人車倒地才導致被害人頭部受創
    致死，亦即認為王克府未盡到注意義務。5、本件被告既已
    按照施工計劃書之規定施作，並無違反作為義務與注意義務
    。6、本案於系爭道路車禍路段有關安全及施工警告設施之
    設置與否，並不影響機車駕駛者王克府對於路面之注意，亦
    與被害人許能娥之死亡並無因果關係。7、本件「環島北路
    道路改善工程」（高坑至沙美），工地主任及安全衛生主管
    均是被告趙康，有和發公司92.6.20（92）和營字第011號函
    及工程相關人員相關證件影本在卷可稽（見金沙警察所刑案
    偵查卷第64頁至第66頁），被告王志豪固然負責路面柏油鋪
    設，其職責應是路面施工時各項作業的執行與管理，然於非
    施工時段，則非被告王志豪之業務範圍，應該由整個工程之
    工地主任及安全衛生主管負責監督與管理。且事實上，該工
    程在施工中，均有設置安全設施，亦有施工照片在卷可稽。
    故被告王志豪應有盡其職務義務。8、又本件事故發生是在
    凌晨六點許，非施工時段，被告王志豪並無監督或管理工地
    現場是否有放置安全設施之作為義務。故縱退萬步言，事故
    現場或有安全設施設置之瑕疵或過失，亦應由被告趙康負其
    責任。
三、本院查：
（一）、被害人許能娥因本件交通事故而死亡：本件被害人許能
        娥係於92年12月14日11時42分許，因顱內出血致死，業
        經福建金門地方法院檢察署檢察官會同法醫相驗屬實，
        有相驗屍體證明書、勘驗筆錄及驗斷書各在卷可稽（相
        驗卷第23頁、21頁、28頁至第33頁）。又本件被害人許
        能娥頭部右頂部有頭皮血腫5點5公分×5公分，經檢察
        官督同法醫師相驗結果，認係因車禍導致顱內出血死亡
        ，此據檢察官相驗明確，有上開勘驗筆錄與驗斷書及相
        驗屍體證明書記載甚明。足見被害人許能娥確因車禍致
        顱內出血死亡至明。
（二）、本件被告趙康、王志豪有設置安全措施之義務：
     1、經查上開車禍肇事路段因部分路面刨除，而造成路面顛
        簸，業經被告趙康於94年3月17日在原審審理時供承在
        卷（原審卷第122頁、121頁、120頁）。由至現場處理
        本案車禍之警員黃武智於事故發生當日上午9時許所拍
        攝之系爭車禍路段VCD錄影內容亦可看出地面有刨除，
        凹凸不平，畫面搖晃且只有與本案機車肇事者即已判決
        確定之被告王克府行駛同向車道有刨除路面，對向車道
        是平坦路面等情，業經原審於93年11月19日勘驗明確，
        有勘驗筆錄在卷可證（原審卷第36頁、第39 頁、38頁
        、第111頁、第115頁、第116頁）。次就上開刨除之路
        面，僅屬因施工期間臨時性之措施，工程最終仍應以鋪
        設柏油路面才屬完工等情，可由上開錄影帶內容，顯示
        與被害人許能娥同向車道，係先有刨除路面，嗣有鋪設
        柏油、路面乾淨之路段各等情，亦經原審勘驗上揭錄影
        帶內容明確，有前揭勘驗筆錄在卷可稽（原審卷第40頁
        ）。而由車禍現場照片以觀，車禍地點被害人許能娥之
        己向車道與對向車道間，亦確有高低差之情形存在（警
        卷第152頁下方照片、第164頁下方照片）。復輔以道路
        交通事故現場圖（警卷第47頁），足證本件施工現場，
        以已判決確定之機車駕駛者王克府行駛方向為基點，右
        側己向路面確有刨除，左側對向路面係未刨除之原鋪設
        路面，而朝中蘭方向繼續行駛，可進入右側己向路面已
        鋪設柏油完成之路段，再往前行約25公尺路段即為被害
        人許能娥車禍倒地之處（警卷第150頁下方照片、原審
        卷第114頁、111頁，依證人黃武智於原審審理之證述）
        ，該處被害人許能娥之己向車道與對向車道間確有路面
        高低差之情形無訛，且高低差達約7公分等情，業據至
        現場處理本案車禍之警員黃武智於94年3月17日在原審
        審理證述明確，並有上開道路交通事故現場圖與車禍現
        場照片各在卷可證（原審卷第114 頁、111頁，警卷第
        47頁、第152頁下方照片、第164頁下方照片）。由此可
        見，上開車道中線有路面高低差之情事，對於行車之安
        全顯有影響，倘加以警告，則行路人於面臨該高低差路
        段時，即能採取減速慢行或其他適當措施，以避免車禍
        危險之發生。而挖掘道路工程進行中，應樹立警告標誌
        ，夜間並安裝警告燈，道路交通安全規則第143條定有
        明文，故被告趙康、王志豪二人就未鋪設完工系爭車禍
        道路，於確有懸殊高低差之情形存在時，自應有設置安
        全措施之義務。
     2、而被告趙康、王志豪於原審審理時均自承負責擔任系爭
        道路施工之工地主任與工地安全衛生主管或從事營造事
        業多年等語在卷（原審卷第104頁、第106頁、108頁；
        第120頁、警卷第11頁、12頁），且查被告趙康復領有
        中華民國技術士證，其證照職類名稱為「勞工安全衛生
        管理」（警卷第65頁、64頁、第202頁），且由本件工
        程之施工計劃書內第四節關於安全衛生工作計畫之開挖
        作業部分，亦載明「抽查設置擋土支撐、圍攔、護蓋及
        警告標示等…」（警卷第204頁、第202頁），且上開施
        工計劃書第四章關於「交通維持計畫」之第二節關於「
        交通維持方案」部分，亦載明1、交通維持所用之施工
        交通管制與安全設施分為下列6項：（1）、標誌：包括
        警告、禁制、指示及施工標誌。（2）、槽化導向設施
        ：包括拒馬、交通錐及直立導標。（3）、標線。（4）
        、警告照明設施：包括警告燈號、閃光箭頭板及照射燈
        。（5）、其他：包含…告示牌。2、施工前交通衝擊減
        輕方案：…配合各階段施工，車道配置之變化，實施…
        交通標誌設置…。3、施工中交通安全措施及圖解：施
        工期間佈設各項安全措施、交通錐、警示燈及其他交通
        管制措施及『夜間安全措施』之設置。4、施工安全措
        施之方法：（1）、於道路開挖地點前300公尺架設「道
        路施工」之標誌。（2）、於150公尺處架設「單線行車
        」之標誌。（3）、50公尺處架設「車輛慢行」之標誌
        。此有上開工程之施工計劃書第四章關於「交通維持計
        畫」之第二節關於「交通維持方案」所列舉各點應予設
        置安全措施設置標準之交通維持方案規定甚明（警卷第
        186頁、185頁）。依上所述，本院審酌被告二人均從事
        營造業多年，已如前述；且被告趙康復領有專業之安全
        衛生管理證照，而於本件工程之施工計畫書亦載明關於
        施工期間應有之夜間安全措施設置標準，故對於前開車
        禍肇事路段因本件施工，可能影響行車安全，被告二人
        本於上開專業認知及施工計畫書之規範，均有設置夜間
        安全措施之義務，當無不知之理。
（三）、本件車禍事故現場路段確未設置交通錐、警告標誌或其
        他安全設施：
     1、證人即處理本件車禍事故之警員黃武智於94年3月17日
        在原審審理時證稱，就其依勤務分配巡邏經過本件系爭
        事故現場之經驗瞭解，本件事故發生之前有時候有設置
        安全措施，有時候沒有設置安全措施；只是於工程當中
        始有擺設安全設施，於夜間即無擺設安全設施；本案車
        禍發生當日報案時間是當日（即12月14日）上午六點四
        十五分，依值班人員於受理各類案件紀錄表記載，環島
        北路有車禍，其於六點四十七分接獲通報即返回金沙警
        察所拿設備，而於六點五十三分到現場，警卷第47頁之
        道路交通事故現場圖係由其本人製作，其本人是第一位
        到達現場；其於當日（即14日）在車禍現場拍攝之照片
        均有註明攝影時間為12月14日（6時55分）；其於到達
        車禍現場時當事人（指機車肇事者王克府）並未在現場
        ，施工單位人員亦未在現場；其於到達車禍現場時並未
        看到任何警示標誌或拒馬；嗣於同（14）日上午九時許
        以V八攝影拍攝，現場情景與其所拍攝之照片情景相同
        各等語明確在卷（原審卷第111頁至第116頁，偵查卷第
        27頁證物袋編號1所示VCD ），此外並有金門縣警察局
        金沙警察所受理各類案件紀錄表與道路交通事故現場圖
        、車禍現場照片及原審勘驗V八攝影轉換之VCD勘驗筆錄
        等在卷可稽（相驗卷第10頁、警卷第47頁、第13頁至第
        20頁，原審卷第36頁、39頁至第40頁）。本院審酌上開
        證人黃武智負責上開系爭路段巡邏勤務，且於案發當日
        至現場拍攝車禍現場照片及以V八拍攝錄影帶內容等情
        節，核與其上開證言相符，可見證人黃武智上開證言應
        可採信。另佐以被告趙康於94年3月17日在原審審理時
        自承：「（問：本案施工路段有何安全措施？）當時刨
        除後準備作封層動作，當時是沒有，施工中會有，當時
        沒有設置，是因為開放路面，所以沒有放置安全措施。
        」，「（問：不施工可以不用放？）夜間沒有施工所以
        沒有放，不施工，沒有安全問題，所以也沒有放。」，
        「（問：92年12月14日有無過去事發現場？）下午有過
        去，沒有看到（交通）錐與（護）欄，我有問王志豪，
        為何沒有安全措施。」，「（問：錐或欄？有無燈號？
        ）那天沒有。」等語（原審卷第121頁至第123頁、120
        頁）。依上所述，本件系爭道路工程於施工期間，雖於
        施工中或有設置安全設施或警告標誌，然於施工後及夜
        間，則並無設置安全設施或警告標誌乙節，應堪認定。
     2、又證人黃武智於上開原審審理時亦證稱：其於事故當日
       （14日）6時47分許接獲通報，隨即返所拿設備後，於6
        時53分即抵達事故現場；其於事故現場，未發現設置安
        全設施等語在卷（原審卷第112頁及第114頁），並有其
        於當（14）日6時55分所拍攝之車禍事故照片在卷可資
        佐證（相驗卷第13頁至第20頁），均如前述。按證人即
        處理本案車禍事故之警員黃武智抵達車禍事故現場時，
        距機車肇事者王克府所稱機車肇事倒地之時間（按依道
        路交通事故現場圖記載發生時間為：92年12 月14日6時
        15分許，原審卷第113頁），僅約半小時，卷內亦無證
        據足證於上開時間之內，有任何人搬動安全設施之可能
        ，且證人黃武智與被告二人又無怨隙糾紛，並無虛偽陳
        述之動機，其證言應堪採信。再者，原審於94年3月17
        日在審理時傳喚至距本案車禍現場約600公尺處處理另
        一件車禍事故之警員陳榮昌到庭證稱：「（問：92年12
        月13日車禍事故何厝段是否由你處理？）是我處理的，
        當時我在巡邏勤務，接受值班通報，我們到時，保安隊
        已經到現場，救護車也到了…被告是陳怡生，另外一個
        黃火生，當時路燈很昏暗，有霧氣，被告（指另一車禍
        案件之被告陳怡生）是為了行駛順暢，所以到對向車道
        沒有刨除的路面行走，導致車禍發生，現場沒有設置警
        告或阻隔標誌以告知施工情況。」，「（問：如何知道
        該件事故是因路面顛簸才走逆向對向車道？）依常理判
        斷，很多車在那一施工路段都會走逆向車道。」，「（
        問：該路段有無封閉？）沒有封閉，但是機車行駛會很
        不穩，但慢速也會改善。」，「（問：警員處理時有無
        路燈？）有的是壞掉的，我處理的那段沒有路燈。」，
        「（問：當時晚間有無經過本件事故路段，有無看到交
        通錐及護欄？）處理時，整段都沒有。」，「（問：是
        否有全部路線均走過？）用目視即可以看到整個路段，
        整個路段都沒有看到反光及交通錐。」，「（問：處理
        該件車禍現場與本案車禍現場距離多遠？）約一百多公
        尺。」，「（問：處理該件事禍，你所在位置是否可看
        到本件事故現場？）可以。」等語在卷（原審卷第117
        頁至第119頁）。故由上開證人黃武智與陳榮昌等二人
        之證述可知，系爭車禍事故現場顯然均未設置警告或阻
        隔標誌或交通錐及護欄等安全設施至明。
     3、再原審受命法官於94年3月29日至警員陳榮昌處理之另
        一件車禍案件現場（以下簡稱該現場）勘驗，該現場係
        位於兩斜坡之頂點（如Ｍ字之一頂端），而本件系爭事
        發車禍現場則係於由該現場往高坑方向，以下坡方式，
        約300公尺後位於斜坡底部後，再以上坡方式，約300公
        尺處即為本件系爭事發現場（即靠近Ｍ字型之另一頂端
        附近），由該現場往本件系爭事故現場觀看，其視野清
        楚，且週邊並無其它大型建築物或視線遭遮蔽等情；至
        兩地間之距離，雖非如警員陳榮昌於上開原審證稱僅有
        100多公尺之距離，然本件自該現場至坡底約300公尺，
        坡底距系爭事故現場約300公尺；而由警員陳榮昌就其
        於92年12月13日至該現場處理車禍執行勤務時所站立之
        位置勘查測量，而以上開位置為勘查地點往高坑方向30
        0公尺處到達斜坡底，再由斜坡底以上坡方式約300公尺
        處即為本件系爭車禍事故現場，故由上開勘查地點至本
        案系爭車禍事故現場距離約600公尺，亦經原審勘驗無
        訛，並製有現場圖且記明筆錄在卷（原審卷第196頁）
        。則由系爭事故現場、該現場及坡底等三點間所組成之
        三角形以觀，基於三角形二邊之和必大於第三邊之原理
        ，居於第三邊之該現場與系爭事故現場之距離，即不至
        於大於600公尺之遠，此據原審勘驗現場明確，製有勘
        驗筆錄與現場圖及照片各在卷足憑（原審卷第195頁至
        第196頁、第198頁至第204頁）。而由警員陳榮昌處理
        該現場之位置，是否能目視系爭本件事故現場？業經原
        審勘驗結果，確能目視，且能看見系爭本件事故現場無
        訛，此據原審勘驗明確，有上開勘驗筆錄在卷可稽（原
        審卷第195頁背面，見勘驗筆錄七、勘驗結果記載）。
        則證人陳榮昌於原審在上開原審關於處理該件車禍現場
        與本案車禍現場距離之證述，雖稍有出入，但其既能目
        視看到本件系爭車禍事故現場，而本件系爭車禍事故現
        場有路燈，附近視野未受阻礙，亦經原審勘驗明確，製
        有勘驗筆錄在卷，已如前述；可見證人陳榮昌上揭證言
        自堪採信。
     4、至警員黃武智於本件車禍當日（即12月14日）所拍攝之
        照片及錄影帶內容以觀，經原審勘驗上開警員黃武智所
        拍攝之系爭車禍路段VCD錄影結果，雖於機車肇事者王
        克府之機車附近路旁有二個被壓過之交通錐，然就該VC
        D錄影內容以觀，除有該二個交通錐外，路旁尚有機器
        及工人，且由工人坐於機器中，可見拍攝當時，確正值
        施工中無訛，此有上開勘驗筆錄在卷可證（原審卷第40
        頁、39頁）。而對照上開被告趙康之供述，於施工中會
        有擺設交通錐等情（見本判決理由欄貳、第三段、（三
        ）之1所述），足證上開交通錐雖置於路旁，亦難據此
        即謂該壓扁之交通錐，即係本件系爭車禍事故當時所擺
        設。何況即認VCD錄影中出現之交通錐，均係擺於路旁
        以警告之用，然勘驗上開VCD錄影內容觀之，除上開二
        個交通錐外，並無其他足夠數量之交通錐或護欄出現，
        則由該系爭工程施工之距離以觀，縱認有設置交通錐，
        其數量亦不足以達到警告效果亦明。
     5、至被告趙康於原審審理時雖另辯稱其於事發夜間曾至現
        場查看有擺設交通錐云云（原審卷第138頁）；而被告
        王志豪於原審審理時則辯稱警員黃武智以V八拍攝當時
        ，因時間已九點，現場有人在旁邊，因要開始施工，故
        將交通錐拿走云云（原審卷第129頁）。然倘被告趙康
        、王志豪等二人上開所述非虛，則於夜間既有擺設交通
        錐，何以數小時後之本件系爭車禍事故發生當時，卻未
        見該交通錐之擺設？況被告趙康於原審審理時亦自承和
        發公司並無人員將交通錐收走等語在卷（原審卷第122
        頁下面、123頁上面）；則由卷內資料以觀，交通錐復
        無遭人偷走之可能性存在，且佐以上開VCD錄影之內容
        以觀，本件事發當日（即12月14日），仍係施工日，則
        衡諸常情，於系爭工程施工期間，為方便隔天之工程進
        行，顯無將交通錐每日攜來攜往之情形，當係將交通錐
        置於施工現場，再視情況於施工路段擺設，而由VCD錄
        影內容以觀，於事發後約二小時，現場既有施工之事實
        ，而路旁之交通錐則僅有二個，可見本件事發當時，確
        無交通錐之擺設甚明。可見被告二人上開所辯，顯不足
        採。
     6、依上所述，本院審酌證人陳榮昌之證言，足認本件系爭
        車禍事故現場，於事故前一日夜間並無夜間安全設施，
        復由另一位證人黃武智之證言可知，益證本件系爭車禍
        事故後甫經半小時，亦無夜間安全設施，距本件事故發
        生時間之前後二時間點，既均無任何夜間安全設施，足
        證事發當時確無安全設施應堪認定。
（四）、被告二人於原審雖辯稱本件被害人許能娥患有高血壓，
        則本件被害人許能娥之所以致死，非因路面高低差而
        跌倒所致云云，然查：
     1、本件經福建金門地方法院檢察署檢察官督同法醫師相驗
        結果，證實被害人許能娥頭面右頂部有頭皮血腫5.5乘
        以5公分，有驗斷書在卷足憑（相驗卷第31頁背面）。
        雖高血壓病患亦有可能造成腦內出血，惟本院審酌上開
        血腫部位接近頭皮，有被害人許能娥頭面右頂部照片在
        卷可證（警卷第158頁上方照片），且由本件機車肇事
        者王克府於原審審理時詰問證稱，其所駕駛之機車係倒
        向右邊，被害人許能娥亦係倒向右手邊等語在卷（原審
        卷第97頁、第98頁）。而由卷內關於被害人許能娥所戴
        之安全帽之照片以觀，其右後方及左後方均有擦痕，而
        右後方之擦痕顏色較深，應係與新鋪設之深黑色柏油路
        面磨擦所造成，左後方之擦痕顏色雖較淺，然其形狀呈
        「Ｕ」型，與右後方之擦痕形狀相較，擦痕之顏色及形
        狀均不相同，顯非同次擦撞所致，有被害人許能娥所戴
        之安全帽之照片在卷可證（警卷第160頁上方照片）；
        另佐以被害人許能娥所乘坐之機車車身受損照片以觀，
        機車擦撞處均位於機車右側踏板、右前方踏板、右把手
        各等情，有該機車擦撞處之照片在卷可稽（警卷第162
        頁下方照片、163頁上方照片與下方照片）。本院綜合
        審酌上開等情，由死者許能娥血腫之部位係位於頭部右
        後側，且近頭皮處，安全帽右後方亦有受損之擦痕、被
        害人許能娥乘坐機車之擦撞受損情況均位於機車右側等
        情，足認本件被害人許能娥確係其夫王克府所駕駛之機
        車於右轉駛入原車道之路面已鋪設柏油時，因兩車道路
        面中線交接處有高低落差之故，因一時變換車道操控失
        當致人車向右倒地後，使被害人許能娥頭部右側撞擊地
        面所致。再者被告二人於原審準備程序中，均未見上開
        抗辯，而於94 年3月29日在原審審理時始提出上開質疑
        ，然被害人許能娥屍體未經解剖，無從知悉被害人顱內
        是否有對衝傷或衝擊傷之情形，且本院由卷內證據判斷
        ，已足以認定被害人許能娥死亡之原因係因車禍致顱內
        出血死亡，則被告二人聲請調閱被害人之Ｘ光片等病歷
        送鑑定，即均無必要。
     2、至被告二人於原審雖辯稱倘被害人許能娥真是頭部撞擊
        所致，然被害人許能娥由機車倒地撞擊至報案，時間距
        離近一小時，可能有延誤送醫之情況云云。惟查，依卷
        附被害人許能娥之病歷紀錄記載，係由其家人送醫急救
        （原審卷第235頁、236頁）；而本件被害人許能娥倒地
        撞擊之時間，經被害人之夫即王克府於原審審理時證稱
        ，係約6時15分許等語在卷（原審卷第94頁、93頁），
        並另證稱：「事故後，在現場叫其他車子均沒有停下來
        ，嗣有一名年輕人幫我將車子牽往路邊，並報案，十多
        分鐘後，我才打電話請家人來載我們去醫院。」等語（
        原審卷第96頁）。足證被害人許能娥於倒地頭部撞擊後
        ，無法於最短時間內即能送醫急救，且佐以證人即到場
        處理之警員黃武智於原審審理時證稱係於當日6時47分
        接獲通報等語，已如前述（原審卷第112頁）。故本院
        綜合審酌王克府關於其機車變換車道操控失當致人車倒
        地後，被害人許能娥倒地後撞擊時間，其家人由金沙鎮
        浦山里后宅23號住處前往系爭環島北路何厝路段車禍現
        場，再載運被害人許能娥送醫所需時間及事故後至報案
        間之經過所為之證述，與警員黃武智接獲報案之時間等
        情，經核其情節大致相符；另佐以系爭車禍肇事路段現
        場附近並非人口稠密之住宅區域，車禍發生時間復係清
        晨時段，人車稀少之際，則本件機車駕駛者王克府係被
        害人許能娥之夫，遽見其妻因車禍倒地，衡諸常情，必
        急於將其妻許能娥送醫急救，衡情當無故意延誤送醫之
        理；且王克府係以賣蚵為業，已據其於原審審理時供承
        在卷（原審卷第93頁至第95頁）。本件車禍事故復係於
        被害人許能娥與王克府於案發當日清晨欲載運蚵至市場
        販售途中所致，則渠等二人於冬季破曉時分，夫妻二人
        相偕共乘機車欲同往市場販蚵，足證該二人感情甚篤，
        益徵王克府應無可能置其妻許能娥生命於不顧之理。綜
        上所述，應認王克府就送被害人許能娥赴醫院急救，並
        無延誤之情事。
     3、至被告二人於原審另辯稱倘被害人許能娥真是頭部撞擊
        所致，然被害人許能娥由撞擊至死亡，時間僅數小時，
        與常情相悖，且何以相驗時，堅拒脫掉被害人許能娥上
        衣，亦令人質疑云云。然查，本件被害人許能娥因本件
        車禍致其頭部受傷一節，已如前述。被害人許能娥因車
        禍致頭部受傷且其血腫範圍不小，另參以本件車禍發生
        時間係在清晨時段，被害人許能娥之夫王克府於上開車
        禍現場求助無門下始打電話請其家人前來載被害人許能
        娥送醫急救，則被害人許能娥於本案車禍人車倒地後因
        頭部撞擊地面致頭皮血腫後，因顱內出血，而於數小時
        後之11時42分許宣告不治（相驗卷第22頁死亡證明書）
        ，即有可能。可見被告二人上開所辯，自不足採。至本
        件相驗時未脫掉被害人許能娥上衣部分，衡諸金門地區
        ，民風純樸，被害人復係婦女，年紀已屆65歲高齡，其
        家屬因民情風俗之故而於相驗時抗拒脫掉被害人上衣，
        衡情自有可能。況本件被害人許能娥致死原因，既係因
        車禍人車倒地致頭皮血腫顱內出血所致，而與身體其他
        部位無關，則被告二人辯稱被害人許能娥係高血壓造成
        腦出血等情，實與其他身體部位無關，故本院審酌綜上
        各等情，認被害人許能娥家屬於民風及致死原因與身體
        外觀無關下，拒絕法醫脫掉被害人許能娥上衣檢驗，實
        難據此即認王克府有何不良意圖，從而被告二人前開所
        辯，亦無足採。
（五）、至被告二人辯稱即使未置放安全設施，機車駕駛者王克
        府應能注意路面之高低差云云，然查：
     1、本件據至現場處理本案車禍之警員黃武智於上開原審審
        理時到場證稱，其係於當（14）日6時47分許接獲通報
        ，並有「金門縣警察局金沙警察所受理各項案件紀錄表
        」一紙在卷可證（原審卷第112頁、相卷第10頁），復
        參酌前開關於王克府有關本案車禍事發經過，亦與警員
        黃武智前揭證詞大致相符。而依據交通部中央氣象局編
        印「中華民國92年日出日沒時刻表」中，關於本件車禍
        事發當日，金門地區日出時間為6時41 分，此有上開92
        年日出日沒時刻表在卷可證（原審卷第178頁）。本院
        審酌王克府於本案車禍事發後，既因清晨時分無以求助
        而在原地待援，嗣最後始通知其家人前來送醫之時間及
        報案時間等情，認本件車禍事故發生時間，與王克府所
        言係6時15分左右應大致相近，而王克府陳稱本案車禍
        發生時間既係於92年12月14日上午6時15分許，則上開
        車禍發生時間既係6時15分許，與前述金門地區日出時
        間為6時41分對照以觀，可見本案車禍發生時間係於日
        出前無誤。
     2、王克府駕駛前開機車搭載其妻許能娥及載運海蚵由金沙
        鎮浦山里后宅23號住處何厝往高坑方向行駛欲往金湖鎮
        新市里菜市場賣海蚵，因環島北路路面整修，往中蘭路
        面車道凹凸不平（路面刨除），途經該施工路段（何厝
        路段），因看到右側路面遭刨除，遂騎乘至左側對向尚
        未刨除路面之車道內，迨行駛至系爭路段肇事現場時，
        係位於兩座路燈中間，適為照明度最低之地點等情，業
        據原審至系爭車禍事故路段現場勘驗明確，有前開勘驗
        筆錄在卷足憑（原審卷第196頁、195頁）。則王克府於
        日出前，光線不足之情況下，復行駛至兩座路燈間，其
        視線更顯不足，而本件施工現場於刨除路面與鋪設柏油
        路面間，均係黑色，復無交通錐等警告標誌提醒行人路
        面已有所改變，則王克府基於「右側路面係刨除，左側
        路面係平坦」之認知下，當係認為右側路面雖因刨除顛
        簸而較左側路面為低，則其於發現對向有來車與燈光之
        情形下，因疏忽無法辨識系爭肇事路段右側部分已有鋪
        設柏油形成「左側路面較低，右側路面較高」，致兩車
        道中線有懸殊之高低差，已與其原先之認知有異，則其
        於變換車道靠右行駛時，衡諸一般常情，即有可能未注
        意到右側路面因已鋪設柏油致路面較左側未刨除路面之
        車道為高，致車道中線有高低差情形即有可能造成機車
        輪胎側面擦撞高低差處，而造成機車跌倒之危險情事發
        生。
     3、依上所述，本院審酌本件車禍肇事時間係在日出前，肇
        事地點復位於兩座路燈間，刨除路面與鋪設路面之顏色
        ，車道中線交接處復無任何安全措施足資提醒行人路面
        狀況已有所改變，則機車駕駛者王克府於上開情況下，
        依一般騎車經驗以觀，實無法輕易且及時察覺系爭車道
        中線路面有高低差之情形甚明。至被告王志豪於原審雖
        辯稱柏油路面與刨除路面之顏色不同云云，然基於上述
        理由，於夜間視線不佳情形下，其顏色之區別，衡情實
        無法輕易辨識，故被告王志豪所辯，亦不足採。
（六）、按工程進行中，應樹立警告標誌；道路施工路段亦應設
        置警告標誌，而警告標誌設置位置與警告標的物起點之
        距離，應配合行車速率，設置位置必須明顯，並不得少
        於安全停車視距。並於施工路段附近設置施工標誌，以
        告示前方道路施工，車輛減速慢行或改道行駛，道路交
        通安全規則第143條前段、道路交通標誌標線號誌設置
        規則第22條第4款、第23條第4款、第142條分別定有明
        文。本件被告趙康、王志豪二人於前揭地點從事工程施
        作，本應依上開規定設置施工警告標誌以提醒行人，且
        依其智識、經驗、能力，又無不能注意之情事，詎被告
        趙康、王志豪二人竟疏未注意於施工現場設置安全措施
        ，適本案機車駕駛者王克府搭載被害人許能娥，於日出
        前，經過光線不明之處，因見對向有來車遂擬變換車道
        至右側車道時，因兩車道中線路面有高低差致機車失控
        倒地，使被害人許能娥向右倒地，致頭部右側撞擊地面
        受有顱內出血之傷害，嗣經送醫急救，仍宣告不治。可
        見被告趙康、王志豪二人顯有未注意於夜間施工現場設
        置警告標誌之過失甚明。
（七）、又證人即承辦本件系爭92年6月金沙鎮○○○○○路道
        路改善工程「高坑至沙美」之金沙鎮公所建設課聯絡人
        陳宇倫於本院審理時證稱，上開工程施工計劃書第四章
        交通維持計畫，其中有記載：例假日期間不施工，保持
        交通順暢安全，所謂例假日期間不施工是指星期六、星
        期日不施工；保持交通順暢安全係指讓車輛可以正常通
        行不封閉道路。至於如何保持交通安全，就是在施工前
        、施工後都需要擺設交通錐；所謂施工前後，就是指施
        工前、施工中、施工後都要擺設交通錐，包含例假日期
        間也要擺設交通錐與夜間警示燈。因例假日鎮公所不上
        班，故施工單位在例假日是否有依照上開工程施工計劃
        書第四章交通維持計畫所規定在施工路段前後擺設交通
        錐與警示燈，可向該金沙鎮公所調取監工單位日報表及
        施工單位日報表即可知悉查明，其於99年11月9日在本
        院準備程序證述內容均屬實在。嗣證人陳宇倫另證稱對
        於向金沙鎮公所調取提示之92年12月10日至12月15日之
        監工單位日報表及施工單位日報表則無法看出本件系爭
        車禍發生當日施工單位有放置交通錐與警示燈等語明確
        在卷（本院卷第157頁至第159頁；第100頁至第103頁）
        ，此外並有上開92年12月10日至12月15日之監工單位日
        報表及施工單位日報表及92年12月份「環島北路道路改
        善工程（高坑至沙美）」施工日報表影本與監工日報表
        影本等各在卷可證（本院卷第134頁至第139頁；第140
        頁至第145頁、第159頁；警卷第68頁、69頁、第79 頁
        至第84頁，第101頁至第102頁、第111頁至第116頁；本
        院卷第167頁）。故由證人陳宇倫上開證述可知，雖例
        假日期間不施工，惟施工單位仍需要於系爭施工路段擺
        設交通錐與夜間警示燈等安全設施，藉以提醒車輛駕駛
        人注意，以避免發生交通事故等意外事件。又證人陳宇
        倫雖於本院證稱，例假日時本件施工單位有照其上開陳
        述內容在路段前後擺設交通錐及警示燈一節，因與前開
        證人黃武智於上開原審審理時證稱，其於車禍案發當日
        到達車禍現場時並未看到任何警示標誌或拒馬等語不符
        ；亦與被告趙康於前揭原審審理時自承，本件系爭道路
        工程於施工後及夜間並無設置安全設施或警告標誌等語
        不合；且與前開92年12月10日至12月15日之監工單位日
        報表及施工單位日報表所載並無擺設交通錐與警示燈等
        事實不合；故證人陳宇倫於本院雖另證稱，例假日時
        本件施工單位有照其上開陳述內容在路段前後擺設交通
        錐及警示燈一節云云，自非可採，併予敘明。
（八）、又本件車禍經送鑑定與覆議結果，均認施工單位於工程
        進行中，未設置適當警告標誌與設施，夜間未安裝警告
        燈，係屬本件事故發生原因，此有福建省金門縣車輛行
        車事故鑑定委員會（93）鑑字第016號鑑定意見書、福
        建省金門縣車輛行車事故覆議鑑定委員會（93）覆鑑字
        第9308號鑑定意見書、國立交通大學行車事故鑑定意見
        書等各在卷可資佐證（偵查卷第26頁、第68頁、第70頁
        ）。
（九）、綜上調查，可見被告趙康、王志豪二人對於系爭車禍路
        段因未設置適當之警告標誌與安全設施，致造成本件車
        禍，足認被告二人確有過失至明。又被告趙康、王志豪
        二人之過失行為與被害人許能娥之本件車禍死亡間，顯
        有相當因果關係。被告趙康辯稱，例假日期間因為要開
        放通行，故路中不用放置交通錐，其本人是依照施工計
        劃書來施作，並無過失；被告王志豪辯稱，事故發生時
        間是在例假日並非在施工中，被害人許能娥因車禍意外
        事故死亡是肇因其夫即王克府騎機車操作不慎所所造成
        ；且因被害人許能娥死亡時間是在例假日並非在施工中
        ，故與其本人業務無關；其本人並無過失各等情，均不
        足採信。另辯護人前開所辯，亦難採信。本件被告二人
        過失事證明確，渠等二人犯行均應堪認定
四、按刑法上所謂業務，係指個人基於其社會地位繼續反覆所執
    行之事務，其主要部分之業務固不待論，即為完成主要業務
    所附隨之準備工作與輔助事務，亦應包括在內，而執行此項
    業務，縱令欠缺形式上之條件，仍無礙於業務之性質。且一
    人不以一種業務為限，如一人同時兼有二種或二種以上之業
    務，而在某一種業務上有過失致人於死之行為，即應負其業
    務過失致人於死罪責，最高法院43年台上字第826號、69 年
    台上字第4047號、71年台上字第1550號4047號等各著有判例
    可資參照。另衡諸刑法針對業務過失致死罪，較過失致死罪
    之法定刑為重，其加重原因，乃在於行為人若因反覆執行某
    事務，則其對該事務所產生之危險，將更有所體認，則基於
    刑法保護法益之目的，即應課與其較高之注意義務，以促其
    於執行事務時，能善盡其注意，以謀他人身體、生命法益之
    保障。故關於「業務」之認定，即應審酌上開判例意旨及立
    法目的，就行為人就認識事故發生之危險，是否得較一般人
    為高，倘其注意能力較一般人為高，即應認其行為係屬業務
    上之行為。經查：
（一）、被告趙康部分：依被告趙康於93年1月30日在警詢供稱
        ：其本人為系爭工程路段之工地負責人（即工地主任）
        及勞工安全衛生管理員，負責所有施工事宜及施工安全
        （警卷第11頁至第12頁、第10頁），並於檢察官偵查中
        供稱，其於上開系爭工程擔任工地主任，負責整個道路
        之鋪設及安全設施（偵查卷第17頁），復於原審審理時
        證稱，其於本見系爭工程職務係工地主任，包含工地安
        全各等語明確（原審卷第120頁、124頁）；另參以本案
        被告趙康從事營造事業多年，復領有中華民國技術士證
        ，其證照職類名稱為「勞工安全衛生管理」，並為系爭
        工程之工地負責人，且由本件工程之施工計畫書以觀，
        被告趙康既為本件工地安全衛生主管（警卷第64頁、65
        頁、第212頁），則被告趙康當係從事工地安全衛生業
        務之人已明。
（二）、被告王志豪部分：
     1、被告王志豪於偵查中供稱，其本人係和發公司之職員，
        任職四、五年，負責系爭工程瀝青混凝土之鋪設及刨除
        路面之工作（偵查卷第18頁）；另於原審審理時供稱，
        其本人負責系爭環島北路工程刨除路面與鋪設，負責開
        鋪瀝青之機器各等語在卷（原審卷第105頁、104頁、10
        8頁）。可見被告王志豪既係以營造為業，其主要業務
        係從事鋪築機之駕駛、路面刨除及鋪設柏油事務，則其
        於反覆執行上開主要業務時，基於其反覆施行之經驗，
        當對於刨除路面造成行車安全影響等情，自應有所認知
        。況由被告趙康於上開警詢中供稱：系爭工程路段夜間
        安全措施之設置，由王志豪負責，由其（趙康）本人負
        責檢查等語在卷（警卷第12頁、10頁），關於安全措施
        之設置，其通常吩咐王志豪。則本件被告王志豪奉命置
        放安全設施，應非偶然受被告趙康之指示而為。縱認其
        僅係偶受指示，然其於上開體認下，受工地負責人之指
        示置放安全設施，則縱其平日並非反覆執行放置交通錐
        之人，然其基於主要業務所產生對於路面顛簸及高低差
        而造成行車危險，應放置安全設施等義務，並不因其偶
        受指示而有所不同，此與一般未有反覆執行，僅偶因指
        示而負有義務之行為人，對於危險之認知並無相對提高
        ，而不能論以業務之情形有別。甚者，被告王志豪於原
        審審理時亦證述於施工中，會置放交通錐，則交通錐之
        置放與撤離，即屬其從事之主要業務行為之準備工作與
        輔助事務。
     2、另被告王志豪於本工程，雖非專責工地安全衛生事務，
        然查被告王志豪於本件工程負責路面刨除、柏油路面鋪
        設等情，此業據證人王再生於原審審理時證述在卷（原
        審卷第100頁），復經被告王志豪於原審審理時自承在
        卷（原審卷第105頁），則被告王志豪對本件系爭肇事
        路段路面，因刨除及鋪設柏油，造成路面顛簸及高低差
        等情，必知之甚稔。基上說明，則被告王志豪雖於本件
        非專責安全衛生事項，然本院審酌其既本件系爭工程路
        面刨除、鋪設之施作者，復已從事營造業4 、5年（原
        審卷第106頁），其對於本件施工路面應設置安全措施
        ，自無不知之理。
     3、依被告趙康於上開原審審理時證稱：「（問：92.12.14
        日有無過去到現場？）下午有過去，沒有看到交通錐與
        護欄，我有問王志豪，為何沒有安全措施。」，「（問
        ：王志豪在工地擔任何職？）路面鋪築的領班，…人員
        調度時間，配置人員，決定從何處開始到完成，…」，
        「、、，我去看之前有問過王志豪，有無高低差安全措
        施，要豪下班後，去中線作標誌，、、」，「（問：有
        無叫其他人作這些事？）都是親戚，叫自己人，按照我
        的調度。」，「（問：放交通錐是領班的責任？）一般
        都是工人去做，看誰方便差遣，我就叫誰作。」，「（
        問：你交代王志豪放交通錐有無追蹤？）…當時晚上有
        打電話問他（王志豪）有無放，他（王志豪）說有。」
        等語（原審卷第123頁至第126頁）；佐以被告王志豪在
        原審審理時亦自承，本件關於交通錐及護欄之設置，由
        工地負責人即被告趙康指示等語（原審卷第108頁），
        本院審酌被告趙康與王志豪間，有親屬關係，則被告趙
        康上開關於被告王志豪不利之證言，當無誣陷被告王志
        豪之理。依上所述，本件被告趙康確有指示被告王志豪
        於本件事發前一日夜間，至本件系爭車禍肇事路段放置
        交通錐無訛。
    ４、本院審酌上開各情，認被告王志豪奉工地安全衛生負責
        人即被告趙康之指示，置放交通錐、護欄等安全設施為
        被告王志豪之附隨業務，其亦屬執行業務之人應堪認定
        。
（三）、綜上所述，被告趙康為本件系爭工程工地之負責人（工
        地主任）及安全衛生主管，平日即以工地安全衛生事項
        之管理為業，另被告王志豪為本件系爭工程工地之路面
        刨除及柏油鋪設之人，雖非專責安全衛生管理，然其反
        覆執行上開行為所產生對於刨除路面及高低差路面應設
        置安全警告標誌之義務既知之甚明，且奉工地負責人與
        安全衛生主管即被告趙康之指示，應設置安全警告標誌
        等安全設施，足認被告趙康、王志豪二人均屬執行業務
        之人至明。
五、核被告趙康、王志豪二人所為，均係犯刑法第276條第2項從
    事業務之人，因業務上之過失致人於死罪。
參、
一、關於新舊法之比較適用：
（一）、本案被告趙康、王志豪二人行為後，刑法總則業於94
        年2月2日修正多數條文，並自95年7月1日起施行；而
        「被告行為後，法律有變更者，適用行為時之法律；
        但行為後之法律有利於行為人者，適用最有利於行為
        人之法律」，修正後刑法第2條第1項定有明文；而適
        用最有利於行為人之法律，既曰法律，自較刑之範圍
        為廣，除法律有特別規定（如修正後刑法第2條第2項
        非拘束人身自由之保安處分適用裁判時法、修正後刑
        法施行法第9條之3規定等情形），應依其規定，或事
        關執行之緩刑宣告，或犯罪在刑法修正施行前，自首
        在刑法修正施行後之自首情況，或程序事項等規定（
        如刑法第40條沒收宣告之程序規定），均應適用裁判
        時之修正後刑法規定外，其它情形仍應依刑法第2條
        第1項之規定為法律變更之比較適用。
（二）、本案被告二人行為後，刑法業於94年2月2日修正公布，
        並自95年7月1日起生效施行，刑法第276條第2項之業務
        過失致人於死罪，法定刑所得選科之罰金為3,000元以
        下罰金，據修正後刑法施行法增訂第1條之1：「中華民
        國94年1月7日刑法修正施行後，刑法分則編所定罰金之
        貨幣單位為新臺幣。94年1月7日刑法修正時，刑法分則
        編未修正之條文定有罰金者，自94年1月7日刑法修正施
        行後，就其所定數額提高為30倍。但72年6月26日至94
        年1月7日新增或修正之條文，就其所定數額提高為3倍
        。」及刑法第33條第5款修正為：「主刑之種類如下：
        五、罰金：新臺幣一千元以上，以百元計算之」等規定
        ，是依修正後之法律，刑法第276條第2項之業務過失致
        人於死罪所得選科之罰金刑最高為新臺幣90,000 元、
        最低為新臺幣1,000元；然依被告等行為時之刑罰法律
        ，即罰金罰鍰提高標準條例第1條前段規定得提高之倍
        數為2倍至10倍及刑法第33條第5款規定之罰金最低額1
        元計算，刑法第276條第2項之業務過失致人於死罪所得
        選科之罰金刑最高額為銀元30,000元，最低額為銀元1
        元，經依現行法規所定貨幣單位折算新臺幣條例第2條
        換算為新臺幣，最高額雖與新法同為新臺幣90,000元，
        然最低額僅為新臺幣3元，經比較上述修正前、後之刑
        罰法律，自以被告等行為時關於科處罰金刑之法律較有
        利於被告二人。
（三）、經整體綜合比較上述修正前後條文，以行為時法較有利
        於被告二人，自應一體適用修正前刑法相關規定論科。
（四）、
     1、又上述所謂一體適用，係指與罪刑有關之本刑而言，並
        不包括易刑處分在內，易刑處分係刑罰執行問題，既與
        罪刑無關，自應分別就新舊法所規定之有利不利為比較
        ，而適用最有利於行為人之規定以定其易刑之折算標準
        。
     2、又被告二人行為時即民國90年1月10日修正之刑法第41
        條第1項前段規定：「犯最重本刑為5年以下有期徒刑之
        刑之罪，而受6個月以下有期徒刑或拘役之宣告，因身
        體、教育、職業、家庭之關係或其他正當理由，執行顯
        有困難者，得以1元以上3元以下折算1日，易科罰金」
        ；第2項規定：「併合處罰之數罪，均有前項情形，其
        應執行之刑逾6月者，亦同。」；而刑法修正施行前之
        易科罰金折算標準，修正前罰金罰鍰提高標準條例第2
        條前段規定（95年5月17日修正刪除，95年7月1日施行
        ），就其原定數額提高為100倍折算1日，則刑法修正施
        行前易科罰金折算標準，應以銀元300元（即新臺幣900
        元）折算1日。查刑法第41條於被告二人行為後曾於94
        年2月2日經總統令修正公布為：「犯最重本刑為五年以
        下有期徒刑以下之罪，而受六個月以下有期徒刑或拘役
        之宣告者，得以新臺幣一千元、二千元或三千元折算一
        日，易科罰金。但確因不執行所宣告之刑，難收繳正之
        效，或難以維持法秩序者，不在此限。前項規定於述罪
        併罰，其應執行之刑未逾六月者，亦適用之。」。嗣該
        第41條第2項規業經民國98年1月21日總統以華總一義字
        第09800015611號令修正公布（97年12月30日經立法院
        修正三讀通過），並自98年9月1日施行（參照中華民國
        刑法施行法第10條之2）；惟該第41條繼於民國98年12
        月30日經總統以華總一義字第09800325491號令修正公
        布施行，依98年12月30日修正公布施行之刑法第41條第
        1項前段規定：「犯最重本刑為五年以下有期徒刑以下
        之罪，而受六個月以下有期徒刑或拘役之宣告者，得以
        新臺幣一千元、二千元或三千元折算一日，易科罰金。
        但易科罰金，難收繳正之效或難以維持法秩序者，不在
        此限。」；第2項規定：「依前項規定得易科罰金而未
        聲請易科罰金者，得以提供社會勞動六小時折算一日，
        易服社會勞動。」；第3項規定：「受六月以下有期徒
        刑或拘役之宣告者，不符第一項易科罰金之規定者，得
        依前項折算規定，易服社會勞動。」；第8項規定：「
        第一項至第四項及第七項之規定於數罪併罰之數罪均得
        易科罰金或易服社會勞動，其應執行之刑逾六月者，亦
        適用之。」。經綜合比較新舊法易科罰金之折算標準，
        修正後之刑法之規定，並非較有利於被告，自應依刑法
        第2條第1項前段之規定適用有利於行為人之民國90年1
        月10日修正之刑法第41條第1項前段規定，諭知易科罰
        金之折算標準。
（五）、依上說明，有關新、舊法關於刑法第41條易科罰金之規
        定，新法之規定並非較有利於於被告，爰依整體比較之
        結果，依修正後刑法第2條第1項前段之規定，適用行為
        時之舊法處斷。
二、按中華民國96年罪犯減刑條例業經立法院於96年6月15日三
    讀通過，嗣經總統於96年7月4日令公布，依同條例第16條規
    定，於96年7月16日施行。查上開被告趙康、王志豪二人犯
    罪行為時間，均係在民國96年4月24日以前，所犯之罪亦合
    於中華民國96年罪犯減刑條例第2條第1項第3款規定之減刑
    條件，故上揭被告二人均有上開減刑條例之適用。
肆、被告趙康、王志豪二人提起上訴，辯稱渠等二人對於被害人
    許能娥因本件車禍意外事故死亡並無過失，均否認有業務過
    失致人於死罪犯行云云，經核並無理由，均不足採。
伍、檢察官依告訴人王從武之請求對於被告趙康、王志豪二人提
    起上訴略以：原審雖對被告二人判決有罪，然未審酌被告二
    人犯後並未賠償告訴人損失，故原審對被告二人量刑顯然過
    輕云云。惟查：原審於對被告二人量刑時，已於判決理由審
    酌說明「被告二人過失之情節，犯後之態度，復尚未與被害
    人家屬和解，而另一被告王克府之過失程度較重等一切情狀
     」（詳原審判決書第14頁），分別對於被告趙康、王志豪
    二人各判處有期徒刑6月與3月，並均諭知易科罰金之折算標
    準。經核原審於對被告二人量刑時業已審酌考量被告二人於
    犯後並未與被害人家屬達成民事和解與被告二人之過失情節
    及斟酌被害人家屬即本案機車肇事者王克府之過失程度較重
    等情，而對於被告二人分別判處有期徒刑6月與3月，在量刑
    上尚稱妥適，並無過輕之情形，故檢察官提起本件上訴，並
    無理由，應非可採。至於被告二人犯後並未與被害人家屬達
    成民事和解部分，自應由被害人家屬依循民事訴訟程序請求
    救濟，此乃另一民事損害賠償問題，併予敘明。
陸、原審以被告趙康、王志豪二人業務過失致人於死罪事證明確
    ，認均係犯刑法第276條第2項業務過失致人於死罪，對於被
    告二人均予以論罪科刑，並依刑法第41條第1項規定，予以
    易科罰金，固非無見。惟查：
一、被告二人犯罪行為時間係在中華民國92年12月14日，合於中
    華民國96年度罪犯減刑條例之規定，原判決未及適用中華民
    國96年罪犯減刑條例第2條第1項第3款之規定對於被告二人
    予以減刑，尚有未洽。
二、被告二人行為時即民國90年1月10日修正之刑法第41條第1項
    前段規定：「犯最重本刑為5年以下有期徒刑之刑之罪，而
    受6個月以下有期徒刑或拘役之宣告，因身體、教育、職業
    、家庭之關係或其他正當理由，執行顯有困難者，得以1元
    以上3元以下折算1日，易科罰金」；第2項規定：「併合處
    罰之數罪，均有前項情形，其應執行之刑逾6月者，亦同。
    」；惟被告二人行為後，原審判決時，刑法第41條曾於94年
    2月2日經總統令修正公布為：「犯最重本刑為五年以下有期
    徒刑以下之罪，而受六個月以下有期徒刑或拘役之宣告者，
    得以新臺幣一千元、二千元或三千元折算一日，易科罰金。
    但確因不執行所宣告之刑，難收繳正之效，或難以維持法秩
    序者，不在此限。前項規定於述罪併罰，其應執行之刑未逾
    六月者，亦適用之。」，然原審判決時，並未就上開刑法第
    41條規定為新舊法比較之適用說明，以適用有利於被告二人
    之修正前之舊法（即適用被告二人行為時之民國90年1月10
    日修正之刑法第41條），亦有未當。
柒、
一、被告二人與檢察官各提起上訴，雖均不足採，惟查原判決既
    有上開可議之處，顯屬無可維持，自應由本院將原判決關於
    被告趙康、王志豪二人部份撤銷，另為適法之判決，以期妥
    適。爰審酌被告趙康、王志豪二人均是從事營造工程業務多
    年，渠等二人任職服務之和發營造有限公司既承攬本件系爭
    金沙鎮○○○○○段「環島北路道路改善工程」，被告趙康
    既為系爭工程之工地主任與安全衛生主管，至於被告王志豪
    則擔任該工程路面施作之負責人並聽從被告趙康之指揮，則
    該二人對於施作環島北路「甲施工路段」路面、填補、刨除
    、密級配瀝青混凝土鋪設工程，攸關大眾用路與行的安全，
    自應負有特別注意義務，應於施工路段與車道路面中線高低
    差處，設置護欄、拒馬、交通錐、警示燈等安全設施，提醒
    車輛與用路人注意，防止與避免於施工中造成車輛與行人之
    意外事故發生，詎被告二人竟疏未於上開系爭施工路段與車
    道路面中線高低差處設置護欄、拒馬、交通錐、警示燈等安
    全設施，致本件被害人許能娥之夫即已判決確定之另一被告
    王克府所駕駛之前揭機車於右轉駛入原車道之路面已鋪設柏
    油時，因兩車道路面中線交接處有高低落差之故，因王克府
    一時變換車道操控失當致人車向右倒地後，使被害人許能娥
    頭部右側撞擊地面致顱內出血經送醫不治，造成無可挽救之
    遺憾，並使被害人家屬痛失至親，被告二人過失之情節，犯
    後之態度，並未與被害人家屬達成民事和解，而本案駕駛機
    車之肇事者即被告王克府於本案車禍造成原因之過失程度較
    重，有上開鑑定機關之鑑定意見書在卷可證（見本判決理由
    欄貳、三之（八）理由所述；鑑定意見認為王克府騎乘機車
    附載坐人後，不得另載物品；未注意車前狀況並採取必要安
    全措施及王克府駕駛輕型機車借道行駛，變換車道失控，為
    肇事原因，按本案機車肇事者告王克府係犯刑法第276條第
    1項普通過失致人於死罪，法定刑為二年以下有期徒刑、拘
    役或二千元以下罰金；被告趙康、王志豪二人係犯刑法第27
    6條第2項業務過失致人於死罪，法定刑為五年以下有期徒刑
    、拘役，得併科三千元以下罰金。法定刑度有所區別）等一
    切情狀，改判處被告趙康、王志豪二人如主文第二項、第三
    項所示有期徒刑6月與3月，併均諭知易科罰金之折算標準。
二、又被告趙康、王志豪二人犯罪行為時間，均係在民國96 年4
    月24日以前，所犯之罪亦均合於中華民國96年罪犯減刑條例
    第2條第1項第3款規定之減刑條件，皆應依上開減刑條例之
    規定予以減刑二分之一，爰就被告趙康部分減為有期徒刑3
    月，就被告王志豪部分減為有期徒刑1月又15日，併均諭知
    易科罰金之折算標準，以示懲儆。
捌、關於最高法院發回指摘部分：
一、最高法院發回意旨略以：系爭施工計畫書內第四章關於「交
    通維持計畫」其中第二節「交通維持方案」7、所稱之：「
    例假日期間不施工，保持交通順暢安全」規定之真意如何？
    若於例假日不施工時，和發公司即無設置安全標誌之必要，
    則於未完工路段適有路面高低不平顯足以影響用路人行車安
    全之情況時，如何確保該用路人能「順暢安全」的通過該施
    工路段？
二、上開最高法院發回指摘部分，已據證人即承辦本件系爭92年
    6月金沙鎮○○○○○路道路改善工程「高坑至沙美」之金
    沙鎮公所建設課聯絡人陳宇倫於本院審理時證稱，上開工程
    施工計劃書第四章交通維持計畫，其中有記載：例假日期間
    不施工，保持交通順暢安全，所謂例假日期間不施工是指星
    期六、星期日不施工；保持交通順暢安全係指讓車輛可以正
    常通行不封閉道路。至於如何保持交通安全，就是在施工前
    、施工後都需要擺設交通錐；所謂施工前後，就是指施工前
    、施工中、施工後都要擺設交通錐，包含例假日期間也要擺
    設交通錐與夜間警示燈。其於99年11月9日在本院準備程序
    證述內容均屬實在，等語明確在卷（本院卷第157頁至第158
    頁；第100頁至第102頁），合併敘明。
據上論斷，應依刑事訴訟法第369條第1項前段、第364條、第299
條第1項前段，刑法第2條第1項前段、刑法276條第2項、民國90
年1月10日修正之刑法第41條第1項前段、刑法施行法第1條之1第
1項、第2項前段，修正前罰金罰鍰提高標準條例第2條，中華民
國96年罪犯減刑條例第2條第1項第3款、第7條、第9條，現行法
規所定貨幣單位折算新臺幣條例第2條，判決如主文。
本案經檢察官李靜文到庭執行職務。
中    華    民    國   100    年    1     月    25    日
                刑事庭    審判長法  官  吳昭瑩
                                法  官  陳容正
                                法  官  陳坤地
以上為正本，係照原本作成，證明與原本無異。
如不服本判決，應於判決收受送達後10日內向本院提出上訴書狀
，其未敘述上訴之理由者並得於提起上訴後10日內向本院補提理
由書狀（均須按他造當事人之人數附繕本）。
中    華    民    國   100    年    1     月    27    日
                                書記官  周秀香
附錄本案論罪科刑法條全文：
刑法第二百七十六條
因過失致人於死者，處二年以下有期徒刑、拘役或二千元以下罰
金。
從事業務之人，因業務上之過失犯前項之罪者，處五年以下有期
徒刑或拘役，得併科三千元以下罰金。